【裁判字號】    89,易,922
【裁判日期】    890704
【裁判案由】    詐欺
【裁判全文】
臺灣臺中地方法院刑事判決                          八十九年度易字第九二二號
    公  訴  人  臺灣臺中地方法院檢察署檢察官
    被      告  丁○○
    選任辯護人  蕭文濱
    被      告  戊○○
右列被告等因詐欺案件，經檢察官提起公訴（八十九年度偵字第九六號、第二七八五
號），本院判決如左：
    主  文
丁○○、戊○○均無罪。
    理  由
一、公訴意旨略以：被告丁○○、戊○○二人係夫妻關係，丁○○並於臺中市○○街
    三八號經營永祥商店，從事菸酒批發生意，二人共同意圖為自己不法之所有，明
    知渠等二人於民國八十七年底已積欠新臺幣（下同）四、五千萬元之債務，陷於
    無償債能力之嚴重狀態，竟於八十八年七月十二日隱瞞上開負債事實，向告訴人
    乙○○佯稱借款一百萬元，言明於八十八年十月份清償，為取信予告訴人，並交
    付支票（發票人戊○○、付款人臺中市第二信用合作社港路分社、票號ＧＪ00
    00000號、金額一百萬元、發票日為八十八年十月五日）一紙，致告訴人誤
    認被告等確有能力清償借款而陷於錯誤，如數貸與前開款項，詎事後屆期又宣稱
    因需款調度，無法如期還款，要求暫緩一個月，並開具本票（發票人戊○○、票
    號ＷＧ0000000號、金額一百萬元、發票日為八十八年十一月五日）乙張
    ，經被告丁○○背書後換回前開支票，告訴人基於朋友互助情誼，同意暫緩一個
    月，詎債務屆期時被告等仍無還款之意，經再三催討無著始知受騙，因認被告等
    共同涉有刑法第三百三十九條第一項之詐欺取財罪嫌。
二、公訴意旨認被告丁○○、戊○○共犯前開罪嫌，係以被告等業已坦承借款之事實
    ，且被告丁○○於偵查中承認「…我借款時並未告知梁女我有負債，…」，顯見
    被告等於借貸之初，業已陷於無資力清償之狀態，竟隱瞞前開事實，向告訴人借
    款一百萬元，事後復以經濟困難為由分文不還，確有詐欺犯意至為明顯，且被告
    二人係夫妻關係，被告丁○○經營事業虧損四、五千萬元以上，對現今一般家庭
    而言應屬大事，況且前開支票、本票皆係被告戊○○所開立，衡諸常情，被告戊○○豈有不知其夫丁○○負債狀況之理，是被告等共同意圖為自己不法之所有，
    詐取告訴人借款一百萬元之犯行已堪認定為其論據。訊據被告丁○○、戊○○均
    堅詞否認有為右揭犯行，辯稱：伊等並未於八十八年七月十二日向告訴人乙○○
    借款一百萬元，實則告訴人持有之一百萬元本票乃丁○○向案外人甲○○（即告
    訴人乙○○之姐）自八十五年開始之借款，延續計算而來，至八十七年五月間會
    算結果，丁○○共積欠甲○○借款二百萬元，丁○○乃交待戊○○簽發前開八十
    八年十月五日到期之支票交予甲○○作為清償，惟屆期甲○○將該紙支票交予乙○○，由乙○○持該紙支票向被告索債，因被告等當時無能力清償，才另行簽發
    本票，延期至同年十一月五日清償，並無施用詐術向告訴人詐借一百萬元之事實
    等語。
三、按犯罪事實，應依證據認定之，無證據不得推定其犯罪事實；不能證明被告犯罪
    者，應諭知無罪之判決，刑事訴訟法第一百五十四條、第三百零一條第一項分別
    定有明文。又按刑法第三百三十九條第一項之詐欺取財罪，係以意圖為自己或第
    三人不法之所有，以詐術使人陷於錯誤，將本人或第三人之物交付為構成要件。
    是刑法上之詐欺取財罪，除行為人主觀上有為自己或第三人不法之所有之意圖外
    ，於客觀上，必以行為人有施用詐術為必要，如未使用詐術使人陷於錯誤，自不
    得以詐欺罪相繩。（最高法院四十六年臺上字第二六Ｏ號判例意旨參照）。是行
    為人如係事後因其他因素無法如期給付，乃民事上債務不履行之問題，要難以嗣
    後之給付遲延即遽認其涉犯詐欺取財罪名。經查，前開一百萬債權實為被告丁○○向案外人甲○○之借款，嗣經甲○○將債權轉讓給告訴人乙○○乙情，為乙○○之夫丙○於本院審理時所不否認，核與被告等供陳情節相符，參以丙○初於檢
    察官偵查時指稱乙○○借款一百萬元予被告戊○○，係由伊交予戊○○當天兌現
    之支票，並由被告夫妻簽發本票給伊云云；次於本院審理時先改稱伊均將錢寄放
    在甲○○帳戶內，故由甲○○直接匯一百萬元給被告戊○○云云；復改稱係由乙○○簽發五十萬元支票予甲○○，由甲○○連同乙○○之前借予甲○○之借款五
    十萬元合計一百萬元交予被告等云云；再改稱係由乙○○電匯五十萬元予甲○○
    ，由甲○○連同先前借款五十萬元合計一百萬元交予被告等云云，不僅就借款交
    付之過程前後陳述不一，亦與乙○○於告訴狀中指稱前開本票實係被告等於八十
    八年十月四日所簽發用以緩期清償一百萬元債務而非八十八年七月十二日借款時
    所簽發之情形不合，顯見被告丁○○、戊○○辯稱並無於八十八年七月十二日向
    告訴人乙○○借款之辯詞應堪採信，另證人甲○○雖附合乙○○、丙○於偵查中
    之說詞，然丙○既於本院審理時業已承認被告等並無向告訴人乙○○借款之事實
    ，前開借款之過程復有前述之瑕庛而無從認定為真實，自難以證人甲○○不實之
    證詞為被告等不利的認定，被告等既未向告訴人乙○○有任何借款，自無施用詐
    術之情形，縱告訴人受讓甲○○對被告等之債權，且未受清償，亦屬渠等間民事
    債務不履行之問題，要難以詐欺取財罪相繩，此外，復查無其他積極證據足資證
    明被告等有何公訴人所指之行為，核屬不能證明被告等犯罪，均應諭知被告等無
    罪之判決。
據上論斷，應依刑事訴訟法第三百零一條第一項，判決如主文。
中      華      民      國      八十九      年    七    月      四      日
                                    法  官  陳  得  利
右正本證明與原本無異。
如不服本判決，應於判決送達後十日內，向本院提出上訴狀。
                                    書記官
中      華      民      國      八十九      年    七    月      四      日


司法院資訊處製作；財團法人民間司法改革基金會備份。
